【裁判字號】    99,事聲,14
【裁判日期】    991122
【裁判案由】    聲明異議 (消債)
【裁判全文】
臺灣臺東地方法院民事裁定              99年度事聲字第14號
聲  明  人  萬泰商業銀行股份有限公司
即  債權人
法定代理人  丙○○
聲  明  人  聯邦商業銀行股份有限公司
即  債權人
法定代理人  甲○○
相  對  人  乙○○
即  債務人            號
上列聲請人對民國99年7月16日本院司法事務官所為98年度司執
消債更字第63號處分，聲明異議，本院裁定如下：
    主  文
聲明異議駁回。
聲明費用由聲明人負擔。
    事實及理由
一、按(一)對於司法事務官處理事件所為之終局處分，於不變之期
    間內聲明異議，經司法事務官認異議為無理由，而送請法院
    裁定，嗣法院仍認異議為無理由時，應以裁定駁回之，民事
    訴訟法第240條之4定有明文。(二)次按(1)「為使負債務之消費
    者得依本條例所定程序清理其債務，以調整其與債權人及其
    他利害關係人之權利義務關係，保障債權人之公平受償，謀
    求消費者經濟生活之更生及社會經濟之健全發展，特制定本
    條例。」，消費者債務清理條例（下稱同條例）第1條定有
    明文。(2)「債務人有薪資、執行業務所得或其他固定收入，
    法院認更生方案之條件公允者，得不經債權人會議可決，逕
    依債務人之聲請或依職權以裁定認可更生方案。有下列情形
    之一者，法院不得為前項之認可：一、債務人於七年內曾依
    破產法或本條例規定受免責。二、有前條第一項各款情形之
    一。三、無擔保及無優先權債權受償總額，顯低於法院裁定
    開始更生程序時，依清算程序所得受償之總額。四、無擔保
    及無優先權債權受償總額，低於債務人聲請更生前二年間，
    可處分所得扣除自己及依法應受其扶養者所必要生活費用之
    數額。」（同條例第64條第1項）。(3)「有下列情形之一者
    ，法院應不認可更生方案：一、債權人會議可決之更生方案
    對不同意或未出席之債權人不公允。二、更生程序違背法律
    規定而不能補正。三、更生方案違反法律強制或禁止規定，
    或有背於公共秩序、善良風俗。四、以不正當方法使更生方
    案可決。五、已申報無擔保及無優先權之債權總額逾新臺幣
    一千二百萬元。六、更生方案定有自用住宅借款特別條款，
    而債務人仍有喪失住宅或其基地之所有權或使用權之虞。七
    、更生方案所定自用住宅借款特別條款非依第五十四條協議
    成立。八、更生方案無履行可能。九、債務人有虛報債務、
    隱匿財產，或對於債權人中之一人或數人允許額外利益，情
    節重大。」（同條例第63條第1項）。(4)「..更生方案應記
    載下列事項：三、最終清償期，自認可更生方案裁定確定之
    翌日起不得逾六年。但有特別情事者，得延長為八年。」（
    同法第53條第1項第3款）。(三)至於「關於更生或清算之程序
    ，除本條例別有規定外，準用民事訴訟法之規定。」，同條
    例第15條定有明文。又「當事人主張有利於己之事實者，就
    其事實有舉證之責任」，民事訴訟法第277條亦有明文。
二、聲明異議人（下稱聲明人）聲明意旨略以：
    債務人目前年僅47歲（民國52年5月出生出生），理當積極
    提高財源收入，倘僅清償些許，即得獲得免責之利益，將難
    對社會上因理財不當、奢侈浪費，致生高額債務之人有所警
    惕，亦對正常繳息之客戶不公，並將嚴重影響金融秩序之建
    立，故宜將前揭清償期限延至8年為妥。其配偶之財產、收
    入，若有餘力，應予分擔債務人之家計。另債務人尚有坐落
    臺東縣臺東市○○段81地號土地，及土地上同段797建號（
    門牌號碼為臺東市○○○路339巷126弄2號）建物（下稱系
    爭不動產），而具債務人自陳：上開不動產之房貸係由其配
    偶及長子分擔支付等語，故宜考量出售系爭不動產，改以租
    屋之方式，以降低負債之金額，而非藉更生程序意圖免除或
    減少債務，而轉由金融機構之債權人負擔，而聲明異議等語
    。
三、按更生方案之還款金額、方式，宜參酌債務人之工作收入、
    經濟能力、家庭因素等情後，作整體及個別之判斷甚然。另
    參同條例第63條至第64條之規定，亦未將還款成數之高低，
    列為法院是否認可更生方案之審酌要件甚明。據此，同法第
    53條第1項第3款所規定6年之最終清償期限，須於存在特別
    事由之例外情形時，始可延長之，此乃顧及債務人之清償能
    力，避免更生方案訂定之最終清償期過短，致債務人每月應
    給付之金額過高，而無力履行，始有延長之必要。非謂法院
    得恣意將更生方案之履行期限延長為8年；或債權人得任意
    增加2年之給付額；或債權人與債務人在無特別情事者得不
    附理由，隨意延長法定6年清償期限，應為昭然。參以同條
    例之立法精神，乃為使債務人得有重建經濟之機會，而非僅
    迫以債務人清償債務之壓力。從而，以相對人每月薪資所得
    新臺幣（下同）25,000元（見原審卷第200頁：東管厝建設
    有公司所核發債務人於99年2、3月之薪資袋所載明細），若
    扣除所提更生方案每月應償還之金額15,200元（下稱系爭金
    額）後，僅餘9,800元，顯略低於內政部於98年所公佈之臺
    灣省每人每月9,829元之最低生活標準。且以系爭金額清償6
    年後，清償之總金額為1,094,400元，故債權人在原審所認
    可更生方案之受償總額，顯高於法院裁定開始更生程序時，
    依清算程序所得受償之總額，且已逾債務人聲請更生前二年
    間，可處分所得扣除自己及依法應受其扶養者所必要生活費
    用之數額。且清償之成數約為無擔保債務之百分之44.3，已
    超過：若前揭更生方案無法可決或認可，而進入清算程序之
    終止或終結，在法院為不免責之裁定確定後，債務人繼續清
    償債務，而各普通債權人受償額均達其債權額之百分之20以
    上者，法院仍得依債務人之聲請裁定免責之標準。職是，依
    相對人所提更生方案所示之每月應償還系爭金額之條件及年
    限，均尚屬合理。而聲明人就本件更生方案，僅泛言有應延
    長最終清償年限至8年之特別情事，並未舉證以實其說，尚
    屬無據。
四、另債務人離婚後，迄未結婚（見本院：戶籍查詢資料）。至
    於債務人以名下坐落臺東縣臺東市○○段81地號土地（面積
    10 1.71平方公尺、98年度之公告現值為9,500元／每平方公
    尺）、土地上同段979建號（門牌號碼為：臺東市○○○路3
    39巷126弄2號、73年建築完成之2層、加強磚造建物）（以
    下合稱：系爭不動產見原審卷第5頁至第8頁：登記謄本），
    於96年向債權人荷商荷蘭銀行股份有限公司抵押貸款，目前
    尚結欠該銀行有擔保債權為新臺幣（下同）1,868,010元（
    見原審卷第73頁：該銀行之債權陳報狀）。惟觀近3年來，
    臺東縣臺東市之不動產，在一般之正常情形下，並無漲幅之
    節，為本院職務上所悉知，此參依財政部高雄市國稅局於98
    年5月15日所核發債務人財產歸屬資料清單內所載：系爭不
    動產之現值合計為1,117,645元，亦得佐證。據此，若依債
    權人之提議，以出賣系爭不動產之價值，在扣除相關之稅款
    、費用後，顯已不足清償擔保債權，故對所有之債權人並無
    實益。況系爭不動產設籍人口合計7人（本院卷：該戶籍查
    詢資料），若果真處分系爭不動產，不但因無法免除所有擔
    保債務，除仍需續繳房貸外，更額外徒增債務人需另租而居
    之花費及困窘，將因之導致：更不利債務人對其他債權人更
    生方案之履行，應為昭然。本院另審酌：債權人係成立已久
    之金融機構，每年從事社會服務或慈善救濟之金額，應不計
    其數。據此，理應不至斤斤算計處分系爭不動產後，雖可能
    留有些微之剩餘價值，但將造成增加債務人負擔及家庭困窘
    之人情事理，及恐將致債務人因無法支付，使更生方案無法
    遂行之虞。
五、本件除聲明人外，其餘10位債權人於考慮上情後，並未提出
    異議，及本院另審酌聲明人所舉上情，亦未舉證以實其說，
    職是，尚難認其所異議之事項為有理由甚明。故本院司法事
    務官審酌上情後，認為：相對人並無同法第63條第1項所示
    ：應不認可；或同法第64條第1項所示：不得為認可更生方
    案之消極條件後，且相對人所提更生方案之條件公允，於不
    經債權人會議可決，逕為認可更生方案之處分，核無違誤。
    職是，聲明人聲明異議，核無理由，應予駁回。
六、依消費者債務清理條例第15條，民事訴訟法第95條、第78條
    之規定，裁定如主文所示。
中    華    民    國    99    年    11    月    22    日
                  民事庭  法  官  陳兆翔
以上正本係照原本作成。
如不服本裁定，應於送達後10日內，向本院提出抗告狀（須附繕
本）（抗告至本院合議庭），並應繳納抗告費新臺幣1,000元。
中    華    民    國    99    年    11    月    22    日
                          書記官  吳明學

司法院資訊處製作；財團法人民間司法改革基金會備份。
